【裁判字號】    95,交聲,129
【裁判日期】    950822
【裁判案由】    聲明異議
【裁判全文】
臺灣屏東地方法院交通事件裁定        95年度交聲字第129號
原處分機關  交通部公路總局高雄區監理所屏東監理站
異  議  人
即受處分人  乙○○
上列受處分人因違反道路交通管理處罰條例案件，對於交通部公
路總局高雄區監理所屏東監理站民國95年6 月15日所為之屏監違
字第裁82-V00000000號處分（原處分：屏警交字第V00000000 號
），聲明異議，本院裁定如下：
    主  文
原處分撤銷。
乙○○不罰。
    理  由
一、本件聲明異議意旨略以：異議人乙○○所有之車牌號碼TB5-
    821 號輕型機車1 部，於民國95年3 月14日13時20分許，行
    經屏東縣東港鎮○○路與忠孝一路口前，警員認為駕駛人當
    時未依規定闖紅燈，且經以紅旗攔停拒絕停車接受稽查而逃
    逸，事後警員逕行開單舉發；惟實則異議人與其子女當時並
    未騎乘上開機車行經該地，上開機車亦並未借予他人，爰依
    法聲明異議等語。
二、按汽車「駕駛人」，行經有燈光號誌管制之交岔路口闖紅燈
    者，處新臺幣1 千8 百元以上5 千4 百元以下罰鍰，道路交
    通管理處罰條例第53條第1 項定有明文。又汽車「駕駛人」
    ，駕駛汽車有違反本條例之行為，經交通勤務警察或依法令
    執行交通稽查任務人員制止時，不聽制止或拒絕停車接受稽
    查而逃逸者，除按各該條規定處罰外，處3000元以上6000元
    以下罰鍰，道路交通管理處罰條例第60條第1 項亦定有明文
    。
三、再按「人民違反法律上之義務而應受行政罰之行為，法律無
    特別規定時，雖不以出於故意為必要，仍須以過失為其責任
    條件。但應受行政罰之行為，僅須違反禁止規定或作為義務
    ，而不以發生損害或危險為其要件者，推定為有過失，於行
    為人不能舉證證明自己無過失時，即應受處罰」，為司法院
    大法官釋字第275 號解釋文所揭示，準此，行政罰之處罰要
    件，以行為人有故意或過失為必要，又所謂「違反法律上之
    義務而應受行政罰之行為」，徵諸憲法第23條及司法院大法
    官釋字第313 號解釋意旨，應係指違反「法律對違反義務而
    應受處罰之要件與數額有明文規定」之行為，若法律雖明文
    一定之義務，然對於該義務之違反未明文處罰之要件與數額
    ，且亦未授權以行政命令補充規範之情形時，自不得比附援
    引或逕行推定該義務之違反即應受何等處罰。次按有關交通
    違規之處罰，乃限制人民行動自由，並侵害人民之財產權，
    自應以法律規定處罰之要件與數額，若法律就其構成要件以
    命令為補充規定者，授權之內容應具體明確，然後據以發布
    命令，始符合憲法第23條法律保留及比例原則之意旨。
四、本件舉發違反道路交通處理事件通知單上已敘明「逕行舉發
    」字樣，是本件實則應屬道路交通管理處罰條例第7 條之2
    第1 項、第2 項，或第85條第3 項對於車主逕行舉發之性質
    。然查，道路交通管理處罰條例第7 條之2 規定：「汽車駕
    駛人之行為有下列情形之一，當場不能或不宜攔截製單舉發
    者，得對汽車所有人逕行舉發處罰：（一）闖紅燈或平交道
    ；（二）搶越行人穿越道；（三）違規停車而駕駛人不在場
    ；（四）不服指揮稽查而逃逸，或聞消防車、救護車、警備
    車、工程救險車之警號不立即避讓；（五）違規停車或搶越
    行人穿越道，經各級學校交通服務隊現場導護人員簽證檢舉
    ；（六）其他違規行為經以科學儀器取得證據資料者。前項
    逕行舉發，應記明車輛牌照號碼、車型等可資辨明之資料，
    查明汽車所有人姓名或名稱、住址後，製單舉發處罰之。」
    ，並未明文處罰之要件與數額，參以其立法理由謂：「現行
    違反道路交通管理事件統一裁罰標準及處理細則第23條得逕
    行舉發之規定，因影響人民權利義務，為符合法律保留之精
    神，爰酌予修正增訂於本條」，前述之「違反道路交通管理
    事件統一裁罰標準及處理細則」第23 條 之規定，則經內政
    部、交通部於91年8 月30日會銜刪除之。足見道路交通管理
    處罰條例第7 條之2 之增訂，僅止於將原屬行政命令之逕行
    舉發方式予以法律明文，以符合法律保留原則，並不因條文
    增訂「處罰」二字，即認行政機關得援引該條文逕行對車輛
    所有人為實體之處罰。況本條文亦無推定車輛所有人在第一
    項各款規定之情形下，具有故意或過失之責任條件，揆諸前
    揭釋字第275 號解釋意旨，車輛所有人在無故意或過失之情
    況下，自不得因本條之規定而受罰。復查，道路交通管理處
    罰條例第85條第3 項規定：「本條例關於車輛駕駛人之處罰
    ，如應歸責於車輛所有人者，處罰車輛所有人」，實乃規範
    法律所明文之受罰主體對於義務之違反若無故意或過失，但
    車輛所有人對該義務之違反卻具有可歸責之條件時，則應處
    罰車輛所有人，而不處罰未具責任條件之人，是當以各該處
    罰條文內容明文記載受罰主體、處罰要件與數額者為限，且
    須係對於設有處罰要件數額等實體處罰事項所明文之義務違
    反，或對於交通違規事實之造成，具有故意或過失之責任條
    件，始得據以處罰「車輛所有人」，亦即，裁罰機關於逕行
    舉發時，必須有事證理由認定車輛所有人對於違規事實之肇
    致或交通義務之違反，具有可歸責之事由，始可裁罰車輛所
    有人甚明；況逕行舉發，舉發單位誤判車輛車號等特徵之風
    險較高，亦存在車輛所有人與駕駛人根本無涉之情形，裁罰
    機關尤應慎重為之，以確保行政罰之正確行使。又違反道路
    交通管理事件統一裁罰基準及處理細則第24條：「逕行舉發
    違反道路交通管理事件，經汽車所有人依通知單之應到案日
    期前到案，並告知違規駕駛人姓名、身分證統一編號及住址
    者，處罰機關應即另行通知違規駕駛人到案依法處理；逾應
    到案日期，處罰機關應依本條例第85條第3 項規定處罰該汽
    車所有人」之後段規定，就汽車所有人僅逾應到案日期，不
    論就車輛駕駛人之違規行為是否可歸責汽車所有人，均依道
    路交通管理處罰條例第85條第3 項處罰汽車所有人，與該項
    「本條例關於車輛駕駛人之處罰，如應歸責於車輛所有人者
    ，處罰車輛所有人」之規定違背，該上開處理細則後段之規
    定顯有違母法授權之嫌；且受舉發違規之車輛所有人於期限
    內到場陳述意見，道路交通管理處罰條例、違反道路交通管
    理事件統一裁罰基準及處理細則均未對此明文受舉發違規人
    到場陳述意見之內容包括到場陳述駕駛人為何人，是以，車
    輛所有人到場未告知實際駕駛人，並不當然屬「到場陳述意
    見」義務之違反，亦無法憑以推斷該項未告知即與違規事實
    之造成或交通義務之違反有道路交通管理處罰條例第85條第
    3 項之可歸責情事，裁罰機關仍應本於行政罰正確行使，就
    到場陳述意見之內容，斟酌可供查證之事證，妥為裁量，以
    昭公信，自不得以車輛所有人並未說明實際駕駛人為何人，
    即漠視卷內已客觀存在之其他事證未予審酌，逕予裁罰車輛
    所有人。
五、查異議人為車牌號碼TB5-821 號輕型機車所有人之事實，有
    車籍查詢資料在卷可稽，並為異議人所不否認，堪以認定。
    然查，於95年3 月14日13時20分許，有駕駛人騎乘上開機車
    行經屏東縣東港鎮○○路與忠孝一路口前，因闖紅燈經警舉
    旗攔車而拒絕停車接受稽查並為逃逸之事實，雖業據證人即
    本件開單舉發之警員甲○○於本院審理中證述：那時剛好是
    紅燈，有一位年輕男子他闖紅燈過來，我拿旗子攔截，結果
    迴轉往忠孝路去，所以我們就記下車號、車身顏色，回去電
    腦比對，核對無誤列印，對車主開單等語（見本院95年8 月
    14日訊問筆錄），並有庭呈車籍作業系統--查詢認可資料1
    份附卷可證。惟異議人於本院審理中亦辯稱，未曾於前開時
    、地騎乘上開輕型機車闖紅燈等語，業經證人甲○○於本院
    審理中證述：當日違規之年輕男子不是在庭的乙○○（見本
    院95年8 月14日訊問筆錄），且亦查無其他積極證據可資認
    定異議人確為本件交通違規之「駕駛人」，復參以車輛之駕
    駛人非必為車輛之所有人，乃社會上一般駕車情形之常態，
    自難遽為認定異議人有於前開時地騎乘上揭輕型機車，而闖
    紅燈之違規情事。而道路交通管理處罰條例第53條第1 項，
    係針對汽車「駕駛人」行經有燈光號誌管制之交岔路口闖紅
    燈者，施以處罰；另道路交通管理處罰條例第60條第1 項亦
    僅針對汽車「駕駛人」，駕駛汽車有違反本條例之行為，經
    交通勤務警察或依法令執行交通稽查任務人員制止時，不聽
    制止或拒絕停車接受稽查而逃逸者，施以處罰，自無法就此
    部分裁決命異議人即上開輕型機車所有人繳交罰鍰，原處分
    機關未慮及此遽予裁罰，尚有未洽。
六、另本件異議人於本院訊問時已到場陳述意見，證人即當日開
    單之員警甲○○於本院審理中亦證述：當日違規之駕駛人並
    非異議人，而係一年輕男性（見本院95年8 月14日訊問筆錄
    ）；則本於行政罰之正確性，自應主動向異議人查詢實際駕
    駛人之姓名、年籍，另行通知實際駕駛人到案說明，縱異議
    人到案後未提出實際駕駛人之年籍資料，尚難認有何歸責事
    由；自不得僅以異議人為車輛所有人，即推斷本件違規應歸
    責於異議人，而應處罰異議人。此外，原處分機關亦未查知
    有何據以歸責異議人之事由，竟仍昧於本件違規駕駛人顯非
    車輛所有人之事實，未據上開舉發通知單所載內容進一步向
    異議人詢問實際駕駛人，揆諸前開規定，異議人自不在受罰
    之列。
七、綜上所述，於95年3 月14日13時20分許，確實有非異議人之
    某不明駕駛人騎乘上開機車行經屏東縣東港鎮○○路口，警
    員甲○○認為伊當時闖紅燈，且經攔停拒絕停車接受稽查而
    逃逸之情之事實已臻明確，然道路交通管理處罰條例第53條
    第1 項暨第60條第1 項均未就車輛所有人施以處罰，從而屏
    東縣警察局東港分局警備隊就此依道路交通管理處罰條例第
    60條第1 項、第53條第1 項之規定，對該輕型機車之「所有
    人即異議人」逕行舉發，自屬無據，是本件異議人異議為有
    理由，原處分裁決自應予以撤銷，另諭知異議人不罰。
八、據上論斷，應依道路交通案件處理辦法第20條前段，裁定如
    主文。
中    華    民    國    95    年    8     月    22    日
                  交通法庭    法  官  羅培毓
以上正本證明與原本無異。
如不服本裁定應於收受送達後5 日內向本院提出抗告書狀敘述抗
告之理由抗告於台灣高等法院高雄分院。
中    華    民    國    95    年    8     月    22    日
                              書記官  張儷薾


司法院資訊處製作；財團法人民間司法改革基金會備份。
